最高法院刑事判決　　　　　　　　　　　　　　　八十八年度台上字第二七○二號
　　上　訴　人　甲○○
　　　　　　　　乙○○
右上訴人等因偽造文書等罪案件，不服台灣高等法院台南分院，中華民國八十六年六
月十二日第二審判決（八十六年度上訴字第四七二號，起訴案號：台灣嘉義地方法院
檢察署八十五年度偵字第六二七五號），提起上訴，本院判決如左：
    主  文
原判決撤銷，發回台灣高等法院台南分院。
    理  由
本件原判決認定已判決確定之呂國禎於民國八十五年五月中旬，拾獲陳宗林之國民身
分證，將之侵占入己後，與上訴人甲○○、乙○○，共同基於概括之犯意，為經營地
下錢莊之用，乃推由呂國禎於同年八月十五日，偽刻陳宗林印章一枚，向羅錦梅承租
嘉義市○○路三四六巷八號七樓七一一室，而於租賃契約書上偽造陳宗林署押，並蓋
用該偽刻陳宗林印章，偽造該印文於該租賃契約上，以偽造該房屋租賃契約書，並將
之交予羅錦梅而行使。又於當日再推由呂國禎持陳宗林之國民身分證，前往嘉義電信
局，於該局市內電話業務申請書上，偽造陳宗林署押，向該局申請裝設000000
0號電話，行使該偽造之申請書，均足生損害於陳宗林等情。因而維持第一審論處上
訴人甲○○、乙○○共同連續行使偽造私文書罪刑之判決，駁回上訴人二人在第二審
之上訴，固非無見。
惟查：(一)按卷宗內之筆錄及其他文書可為證據者，應向被告宣讀或告以要旨，刑事訴
訟法第一百六十五條第一項規定甚明。依原審審判筆錄記載，原審於八十六年六月五
日審判期日，僅向上訴人提示卷宗內之筆錄及證據，而未宣讀或告以要旨，其所踐行
之訴訟程序自有違誤。即係應於審判期日調查之證據未予調查，遽採為斷罪資料，其
判決當然違背法令。(二)按偽造之印章、印文或署押，不問屬於犯人與否，沒收之，刑
法第二百十九條規定甚明。原判決認定上訴人甲○○、乙○○二人，推由呂國禎向羅
錦梅承租上開房屋，並由呂國禎在上開租賃契約書上偽造陳宗林之署押及印文各一枚
，而維持第一審判決，將該租賃契約書上偽造陳宗林之署押、印文各一枚諭知沒收。
惟核閱上開租賃契約書上，呂國禎除於承租人處偽造陳宗林印文、署押各一枚外，另
於該契約書第二條「簽約時乙方交付甲方新台幣壹萬元整，作為押租保證金」處，亦
蓋有偽造陳宗林印文一枚，此有該租賃契約書足憑（附於第一審卷二十七頁）。第一
審判決僅將該租賃契約書上偽造之印文一枚沒收，另一枚偽造之印文則漏未諭知沒收
，原判決不予糾正，仍予維持，於法即屬有違。(三)上訴人等於原審均辯稱：渠等於八
十五年九月間，始與呂國禎合夥經營地下錢莊，先前呂國禎以陳宗林名義承租上開房
屋，及申請裝設上開電話，渠二人均不知情云云。倘上訴人等所辯屬實，則呂國禎事
前於八十五年八月十五日租屋及裝設電話，是否曾經上訴人等人同意？即非無疑，究
竟如何？此與上訴人二人是否與呂國禎共謀偽造文書攸關。原審未詳予調查，明白釐
清，徒以呂國禎承租該房屋，及申請裝設該電話，均供渠三人經營地下錢莊之用，上
訴人二人豈有不知情之理；及上訴人等人為規避警方查獲，乃基於共同授意下，推由
呂國禎為之云云。逕認上訴人二人事先知情，並有共犯關係，其調查能事亦有未盡。
上訴人等上訴意旨指摘原判決為不當，非無理由，應認有撤銷發回更審之原因。至上
訴人二人被訴常業重利，原審認為無罪部分，因與前開發回部分，有審判不可分之關
係，爰一併發回。
據上論結，應依刑事訴訟法第三百九十七條、第四百零一條，判決如主文。
中      華      民      國    八十八    年      五      月    二十七    日
                              最高法院刑事第八庭
                                  審判長法官  池  啟  明
                                        法官  石  木  欽
                                        法官  王  憲  義
                                        法官  吳  昆  仁
                                        法官  陳  世  雄
      右正本證明與原本無異
                                              書  記  官
中      華      民      國    八十八    年      六      月      二      日
